【裁判字號】    95,勞上易,3
【裁判日期】    950404
【裁判案由】    給付資遣費
【裁判全文】
臺灣高等法院臺南分院民事判決  95年度勞上易字第3號
上  訴  人  中楠企業股份有限公司
法定代理人  甲○○
訴訟代理人  張文嘉  律師
被 上訴 人  乙○○
訴訟代理人  江信賢  律師
            蔡麗珠  律師
            蘇若龍  律師
上列當事人間請求給付資遣費事件，上訴人對於中華民國94年11
月29日臺灣臺南地方法院第一審判決（民國94年度勞訴字第18號
）提起上訴，本院於民國95年3月21日言詞辯論終結，判決如下
：
    主  文
上訴駁回。
第二審訴訟費用由上訴人負擔。
    事  實
甲、上訴人方面：
一、聲明：求為判決：(一)原判決廢棄。(二)上列廢棄部分，被上訴
    人在第一審之訴及假執行之聲請均駁回。(三)第一、二審訴訟
    費用由被上訴人負擔。
二、陳述：除與原判決記載相同者，茲引用之外，補稱：
  (一)原判決認為上訴人中楠企業股份有限公司（以下簡稱中楠公
    司）主張被上訴人由上訴人在大陸上海設立之中庚皮業有限
    公司 (以下簡稱中庚公司）所僱用，是為迴避我國勞基法規
    定應支付被上訴人資遣費之義務，及中庚公司付給被上訴人
    新台幣（下同）85萬元純粹是賠償被上訴人在大陸坐牢之損
    失。然上訴人與中庚公司均是訴外人沈宏祥之家族所經營，
    設若沈宏祥家族有以被上訴人係受僱於中庚公司為藉口，而
    意圖迴避應支付資遣費及薪資予被上訴人，則中庚公司既已
    於民國（下同）94年2月停業，被上訴人欲對之求償其坐牢
    之損失已有困難之情況下，斯時沈宏祥家族又何須由沈宏祥
    與被上訴人商談後，以中庚公司名義支付被上訴人包含坐牢
    損失及資遣費等一切費用之85萬元？又被上訴人如確係受上
    訴人僱用，其應得之資遣費及薪資無疑應向上訴人請求，但
    被上訴人若因受僱中庚公司而坐牢，能否向中庚公司求償？
    可求償多少金額？在未經法院判決前，則有爭執。沈宏祥家
    族若有迴避所應負義務之意圖，則不可能僅50餘萬元之資遣
    費及薪資債務分文不付，而所謂坐牢損失甚至可能是道義上
    之給付，卻慷慨支付八十五萬元，故原判決認中庚公司給付
    被上訴人之八十五萬元僅係針對坐牢損失而與資遣費、薪資
    無關，顯不符常理。事實上，被上訴人於94年1月時已知公
    司方面欲支付其2個月資遣費，其於94年2月1日找沈宏祥之
    弟沈宏良商談並暗中錄音，談話中其抱怨離職金太少，並希
    望沈宏良為其爭取較高之離職金或繼續工作之機會，由此可
    知，被上訴人與沈宏祥商談並自沈宏祥拿取85萬元支票時，
    係清楚知道此後即將離開公司（實際上94年2月份被上訴人
    整個月均無上班），則被上訴人實不可能於資遣費及2月份
    薪資均無支付之情形下，拿取僅就坐牢損失為賠償之85萬元
    ，並簽下「本人已自願離職」之與資遣費喪失有關之文字。
    況94年2月24日商談時被上訴人既已知必須離職，則將資遣
    費、2月份薪資與羈押損害一併討論計算之金額，當然比僅
    計算羈押損害之金額較高，而希望全部算入拿到較高之金額
    乃人之常情，因此，當時被上訴人必有與沈宏祥討論資遣費
    及2月份薪資之事。故被上訴人於協議後所領取之85萬元係
    包括資遣費、在大陸被羈押之損害及薪資等全部事項，原判
    決認85萬元並未包括資遣費及薪資，實違反常理。再被上訴
    人於94年2月24日自沈宏祥收取85萬元時，如仍在公司繼續
    工作，當時完全不知將要丟掉工作，殆收到85萬元後突然無
    預警被告知不必再來上班，則認85萬元不包括資遣費及薪資
    洵屬合理，但本件事實與此完全相反，被上訴人早在收取85
    萬元之前三個禮拜即94年2月1日就已為資遣費及希望繼續工
    作之事找沈宏良商談並暗中錄音，其錄音譯文記載「前幾天
    中楠陳經理出面說叫我離職，要給我三個月離職金，聽了感
    受不好，我說我為公司犧牲那麼多，被判刑又被關，現在回
    來不到一個月，公司就叫我離職」，可知所談之金額是包括
    資遣費、薪資、羈押損害等全部在內之「離職金」，而非僅
    針對被上訴人在大陸遭羈押之「損害金」。平心而論，二個
    月離職金是少了一點，後來被上訴人不甘僅拿了二個月「離
    職金」而繼續爭取，終於拿到八十五萬元「離職金」，怎能
    事後又說「離職金」只是羈押之「損害金」，故其主張與沈
    宏祥協議85萬元時沒有談到資遣費及薪資，實與常理不符，
    原判決為同樣之認定，亦不足採。被上訴人自八十六年任職
    起，公司方面不曾積欠或遲付被上訴人薪資，甚至被上訴人
    在被羈押期間，公司仍然按月按時付薪予被上訴人，並且為
    被上訴人聘請律師，為了營救被上訴人在大陸也被祖國同胞
    坑了不少錢，最後被上訴人獲釋，中庚公司則關門大吉，但
    沈宏祥仍對被上訴人負起該盡的責任，被上訴人竟不知足，
    罔顧當時之協議，鑽法律縫隙，改對上訴人公司請求，如此
    做法，誠有違人情義理。
  (二)按沈宏祥係上訴人及中庚公司之實際負責人，而被上訴人是
    與沈宏祥本人簽寫切結書的，該切結書記載「公司已彌補本
    人損失新台幣捌拾伍萬元，本人已自願離職，茲同意不再向
    公司要求任何賠償」等語，雖然從法律上言，支付資遣費與
    薪資並非給付賠償，但從另一角度言，均是指付錢之事，故
    所謂「同意不再向公司要求任何賠償」實是指不再向公司要
    求支付任何金錢，亦即雙方至此一清二楚，互無瓜葛，故由
    切結書內容，可知沈宏祥是與被上訴人一次解決所有問題。
    被上訴人既向沈宏祥表示「本人已自願離職」，則無論被上
    訴人係受僱於上訴人或中庚公司，此一表示對被上訴人在法
    律上所受僱之公司應屬有效。因為被上訴人實際上一直在中
    庚公司工作，但上訴人又曾為被上訴人辦理勞保，導致被上
    訴人究係受僱於何家公司，在法律上有不同之看法，但被上
    訴人從八十六年至九十四年沒有在上訴人公司上過一天班，
    由上訴人公司為被上訴人辦理勞保，是為了要給被上訴人保
    障，唯有如此，被上訴人才願到大陸工作，給予被上訴人大
    陸工作津貼，是為了要犒賞被上訴人遠赴異鄉工作之辛勞，
    不能以此薪資結構認定被上訴人是上訴人公司之員工。平心
    而論，本件被訴兩家公司既為同一負責人，且被上訴人係向
    負責人表示自願離職，此際若容許被上訴人以切結書係簽給
    中庚公司為理由，主張上訴人未給付資遣費及薪資，實有違
    誠信原則。被上訴人自受僱以後就一直在中庚公司工作，沒
    有在上訴人公司上過一天班，雖然被上訴人之薪資曾由上訴
    人直接匯到其戶頭內，但被上訴人單身在大陸、母親及家人
    在台灣，中庚公司與上訴人公司又同為沈宏祥家族所經營，
    由在台灣之上訴人公司將薪資匯至被上訴人或其家屬之戶頭
    內，由家屬領取作為生活之資，乃是一般之作法，自經營者
    之立場而言，此僅是薪資給付之方式而已，並不能改變被上
    訴人是中庚公司員工之事實，因此經營者沈宏祥以中庚公司
    之名義與被上訴人協議坐牢損失及資遣費等事宜，實非有規
    避任何義務之意圖，故縱使如原判決所認定僱佣關係是存在
    於被上訴人與上訴人之間，但被上訴人於離職時就坐牢損失
    及資遣費等全部事宜既已與中庚公司解決清楚，則實不能允
    許被上訴人以尚未與上訴人解決資遣費之理由重覆向上訴人
    再為請求。
三、證據：援用第一審所提證據。
乙、被上訴人方面：
一、聲明：求為判決：(一)駁回上訴。(二)訴訟費用由上訴人負擔。
二、陳述：除與原判決記載相同者，茲引用之外，補稱：
  (一)被上訴人確實於86年11月份起即受雇於上訴人公司，並為上
    訴人公司派駐至上訴人公司在大陸上海設立之中庚公司工作
    ，當時兩造約定底薪30,000元、大陸津貼25,000元。上訴人
    公司向來均將被上訴人之薪資匯至被上訴人在台灣中小企業
    銀行設立之帳號00000000000帳戶中，直至90年5月間，被上
    訴人因在家人未告知情況下，莫名繼承父親之債務，又無力
    清償，為免薪資遭銀行扣押，乃商請上訴人公司將被上訴人
    之薪資改匯至母親許蕭惠娥在台新銀行設立之帳號：000-00
    -000000-0-00帳戶，並於同年6月間與上訴人公司合意辦理
    勞工保險之退保；嗣於91年11月份起至94年1月份止，上訴
    人公司給付之薪資改為65,000元（大陸津貼改為35,000元）
    ，此情有上訴人公司製作交付被上訴人之薪資單、被上訴人
    存摺明細、被上訴人87年度扣繳憑單、被上訴人之勞保投保
    資料表、原審91年南院鵬執實字第5985號執行命令及許蕭惠
    娥之存摺明細可稽，而該等文書亦均為上訴人公司所不爭執
    。而上開薪資單名目中，載有『大陸津貼』，足徵被上訴人
    是受雇於上訴人公司，被派駐至大陸工作無訛。蓋『大陸津
    貼』，顧名思義，係因派駐大陸工作之額外津貼，亦即被上
    訴人遠赴大陸服勞務之對價，倘如上訴人公司主張被上訴人
    是受雇於大陸中庚公司，僅因上訴人公司與中庚公司之實際
    負責人相同，故上訴人公司將薪資匯至被上訴人或被上訴人
    親友，僅是代中庚公司給付薪資，則被上訴人之工作處所既
    原本就在大陸，中庚公司又何須另外給付被上訴人額外之『
    大陸津貼』對價？且甚而由上訴人公司為被上訴人投保勞工
    保險，並製作扣繳憑單交付被上訴人報稅？況原審91年度執
    字第5985號民事執行債權人台南區中小企業銀行股份有限公
    司府城分公司聲請執行被上訴人對於上訴人公司之薪資債權
    ，上訴人公司於收受原審執行處核發之扣押命令與移轉命令
    時，並未曾對該等命令聲明異議以表明被上訴人不是受雇於
    上訴人公司，而是受雇於大陸中庚公司，諸此均足證被上訴
    人與上訴人公司確實存有勞動契約關係。
  (二)至於上訴人主張為被上訴人辦理勞保，是為給予被上訴人保
    障，給予被上訴人大陸工作津貼，是為犒賞被上訴人遠赴大
    陸工作之辛苦，被上訴人是受雇於大陸中庚公司等詞，並不
    足採。蓋若被上訴人並非受雇於上訴人公司，上訴人豈會製
    作薪資扣繳憑單交付被上訴人申報所得稅？難道上訴人此舉
    有逃漏稅之意？又上訴人豈能未對於上開執行命令作任何聲
    明異議！雖然被上訴人之工作地點係於大陸中庚公司，並非
    於上訴人公司，然大陸中庚公司是上訴人公司在大陸另外成
    立之公司，此亦為上訴人公司所不爭執；近幾年因經濟變動
    ，我國多數企業為節省成本，或看好大陸市場，多紛紛至大
    陸設廠，且為迴避對大陸投資法令之限制，常在大陸另設立
    公司經營，並以在台灣公司之名義雇用我國勞工至大陸任職
    ，並由在台灣公司給付薪資，而我國之勞工囿於台灣工作機
    會愈來愈少，為謀生存，也多不得不同意依公司之要求被派
    駐至大陸任職。按勞動基準法第2條第6款規定，勞動契約謂
    約定勞雇關係之契約，雖未能對「勞動契約」之意義為明確
    之說明，惟依25年12月25日公（發）布之勞動契約法（尚未
    生效）第1條規定，所謂勞動契約，係指當事人之一方，對
    於他方在從屬關係提供其職業上之勞動力，而他方給付報酬
    之契約；及參照勞基法第2條第1款所謂「勞工」係指受雇主
    僱用從事工作獲致工資者，及同條第3款所謂「工資」係指
    勞工因工作而獲得之報酬等情，勞動契約係以勞工受雇主僱
    用，提供勞務，以自雇主獲取工資之契約。則對於勞工提供
    之勞務給付報酬者，原則上應可推定兩者間以成立勞動契約
    。至勞工受雇主指示為他人提供勞務，既不影響勞工與雇主
    間之從屬關係，自不妨礙勞工與雇主間勞動契約之成立。基
    此說明，對於上述以我國台灣公司名義僱用我國勞工至大陸
    工作，並由台灣公司給付薪資之情形，應認我國勞工與台灣
    之公司間有成立勞動契約，並有勞基法相關法令之適用，否
    則無異使前開公司迴避我國相關勞動法令規定之適用，將使
    受台灣公司派駐在大陸任職之我國勞工，無法受到我國勞基
    法等相關勞動法令之保障，此應非法之所許。準此，原審基
    於上開說明，並審酌被上訴人是受上訴人派駐至上訴人在大
    陸設立之中庚公司任職，薪資均是由上訴人給付，及上訴人
    對於台南地院執行處核發之執行命令從未聲明異議表示被上
    訴人非其員工等情，認定兩造間存有勞動契約關係，被上訴
    人對於上訴人仍有我國勞基法之適用，並無任何違誤之處。
  (三)上訴人主張上訴人公司與大陸中庚公司之實際負責人均是沈
    宏祥，沈宏祥若為規避給付資遣費，不可能以中庚公司名義
    給付被上訴人85萬元，是該85萬元應包含被上訴人坐牢損失
    及資遣費、薪資等在內云云，惟被上訴人否認之。按公司屬
    法人之一種，而法人係除自然人外，依法律規定所設立具有
    權利義務能力資格之主體，於法律上，公司之負責人僅是代
    表公司執行職務，與公司係屬個別之主體，縱令兩家公司之
    負責人相同，亦難因此認定兩家公司同屬一法人格。查上訴
    人公司與大陸中庚公司名稱不僅不相同，且非均係依據我國
    法令所成立之公司，即使如上訴人公司主張沈宏祥是上訴人
    公司與大陸中庚公司之實際負責人，於法律上而言，上訴人
    公司與大陸中庚公司亦非屬於同一法人格，同一主體，是被
    上訴人既係簽立切結書給『中庚公司』表明同意不再向中庚
    公司要求任何賠償，且自願離職，並非是簽立切結書給上訴
    人公司，自難因此擴張解釋認定被上訴人亦有不再向上訴人
    公司為任何請求並自願離職之意。況按解釋契約，固須探求
    當事人立約時之真意，不能拘泥於契約之文字，但契約文字
    業已表示當事人真意，無須別事探求者，即不得反捨契約文
    字而更為曲解（最高法院17年度上字第1118號判例足參）。
    被上訴人於94年2月24日會簽立切結書給中庚公司，實因92
    年間中庚公司之董事長兼總經理沈宏祥授意公司員工以進料
    加工名義進口之生牛皮、籃混牛皮或其制成品擅自銷售給國
    內客戶，且為掩蓋上開事實，又指使被上訴人負責之進口部
    門將籃混牛二層革偽報成牛皮胚向大陸海關申報出口，以騙
    取海關對該公司申領的進料加工手冊的核銷，達逃漏稅之目
    的，致使被上訴人遭大陸法院羈押13個月，並被判刑。中庚
    公司為彌補被上訴人因該刑事案件致使人身自由遭受限制，
    並支付大筆律師費用之損失，且因上開刑事案件，被上訴人
    已不願再繼續被派駐於中庚公司工作，經中庚公司要求，被
    上訴人乃書立切結書，表明接受中庚公司之賠償85萬元，同
    意不再向中庚公司要求任何賠償，且不再繼續被派駐在中庚
    公司工作，此除有被上訴人在原審提出之大陸上海市第一中
    級人民法院（2004）滬一中刑初字第163號刑事判決書可稽
    外；另由被上訴人提出與上訴人公司經理沈宏良之對話錄音
    帶內容，被上訴人一再向沈宏良表示被上訴人之朋友因上開
    刑事案件為被上訴人花費大筆律師費用，被上訴人根本無力
    償還，希望給予補貼俾以清償；並參以被上訴人在簽立之切
    結書上載明：「因案…訴訟終結」、「公司彌補損失」、「
    不再要求任何賠償」等語亦明。是而，被上訴人簽立給中庚
    公司之切結書既已明確載明係針對上開刑事案件與中庚公司
    間之損害賠償而為切結，隻字未提及與上訴人公司間之薪資
    、資遣費等問題，自難因此擴張解釋中庚公司賠償之85萬元
    包含上訴人應給付給被上訴人之薪資及資遣費。故原審認定
    被上訴人出具之切結書與被上訴人依據勞基法得向上訴人公
    司請求之薪資、資遣費應無關連，於法尚難認有何違誤之處
    。
  (四)至於上訴人公司主張被上訴人於拿取85萬元時已知悉即將離
    開公司，怎可能於資遣費及薪資未支付情形下，僅拿取坐牢
    損失之賠償85萬元云云，此乃上訴人公司片面臆測之詞。蓋
    如上所述，被上訴人本即希望中庚公司之董事長兼總經理沈
    宏祥念在被上訴人係因中庚公司而遭官司纏身，並因而積欠
    朋友大筆律師費用，能給予補償，則衡之常情，於事後沈宏
    祥表明願以中庚公司名義賠償85萬元給被上訴人作為補償，
    使被上訴人得予以清償朋友之律師費用，被上訴人當會願意
    接受。至於上訴人公司應給付被上訴人之薪資及資遣費，係
    上訴人公司與被上訴人間之問題，而非被上訴人與中庚公司
    間之問題，自難混為一談，遽而認定被上訴人已接受中庚公
    司之補償，即不得再依據勞基法向上訴人公司請求薪資及資
    遣費，顯有欠當。上訴人公司一再主張上開切結書係連同被
    上訴人得請求之薪資、資遣費為和解，依據民事訴訟法第
    277條規定，自應就此有利於己之事實負舉證之責任，惟上
    訴人公司始終未對此提出證據以資證明，其主張自難採信。
三、證據：援用第一審所提證據。
    理  由
一、本件被上訴人起訴主張：被上訴人自86年11月份起受雇於上
    訴人公司後，即被派駐至上訴人公司在大陸設立之中庚公司
    工作，然92年間因中庚公司之董事長兼總經理沈宏祥指示被
    上訴人將藍混牛二層革偽報成牛皮胚向大陸海關申報出口，
    以達逃漏稅之目的，造成被上訴人遭大陸法院羈押13個月，
    並被判刑，乃向上訴人公司請假回台灣養病，惟上訴人公司
    之財務經理陳俊完竟於94年1月間告知上訴人公司將給付2個
    月離職慰問金，要求被上訴人離職，然被上訴人不予同意，
    上訴人公司遂逕以被上訴人無法勝任工作，且中庚公司將於
    同年2月底結束營業，公司業務緊縮，無法提供工作給被上
    訴人為由，表示於94年2月底終止與被上訴人間之勞動契約
    ，而至94年2月底止，被上訴人工作之年資總計7年3個月，
    依據勞動基準法第17條之規定，得請求上訴人公司給付之資
    遣費核計471,250元，又上訴人確實未給付94年2月份之薪資
    65,000元給被上訴人，加計資遣費471,250元，被上訴人自
    得請求上訴人公司給付536,250元。因本於勞動基準法第17
    條之規定及僱傭之法律關係，求為判命上訴人應給付被上訴
    人536,250元，及自起訴狀繕本送達翌日即94年4月28日起至
    清償日止，按年息百分之5計算之利息之判決等語。
二、上訴人則以：被上訴人係受僱於中庚公司，非受僱於上訴人
    公司，且被上訴人自中庚公司離職時曾出具切結書，表示自
    願自中庚公司離職，並領受850,000元後，不再向公司要求
    任何賠償，基此可知該切結書實已將被上訴人在大陸坐牢所
    受損失及離職資遣費，甚至薪資等問題全部解決清楚。至於
    被上訴人在上訴人公司投保勞保，並每月匯薪資至被上訴人
    帳戶及上訴人公司對被上訴人扣繳等事實，係上訴人公司為
    保障員工，同時也為節稅，及基於利益之考量，均不能證明
    被上訴人係受僱於上訴人公司。又錄音帶譯文內容並不能證
    明被上訴人是上訴人公司的員工；且由錄音帶譯文可知原來
    資方之沈氏家族欲以2個月薪水資遣被上訴人，為被上訴人
    所不滿，最後切結書以850,000元達成和解，更可證明寫切
    結書時已經將資遣費之問題考量進去，故被上訴人不得再請
    求資遣費等語，資為抗辯。
三、兩造對於中庚公司之董事長兼總經理沈宏祥為上訴人公司之
    董事，被上訴人自86年11月1日起即至大陸中庚公司擔任進
    口部經理一職，薪資為65,000元。上訴人公司自86年11月起
    ，至90年4月止，有按月匯薪資至被上訴人於臺灣企銀存款
    帳戶內，另因被上訴人惟恐債權人向上訴人公司扣押被上訴
    人之薪資，故與上訴人公司合意，自90年5月至94年1月止，
    按月改匯薪資入被上訴人母親許蕭惠娥於台新銀行之帳戶內
    ，並自91年6月起，由上訴人公司辦理勞保之退保。92年間
    因中庚公司之董事長兼總經理沈宏祥指示被上訴人將藍混牛
    二層革偽報成牛皮胚向大陸海關申報出口，以達逃漏稅之目
    的，造成被上訴人遭大陸法院羈押13個月，並被判刑，被上
    訴人已不願再繼續被派駐於中庚公司工作，乃於94年2月24
    日書立切結書，該切結書之內容記載：「本人乙○○因案在
    中國大陸訴訟案終結，公司已彌補本人損失850,000元，本
    人已自願離職，茲同意不再向公司要求任何賠償」等語，並
    由沈宏祥以中庚公司名義支付被上訴人85萬元等事實均不爭
    執，復有存摺明細、上海市第一中級人民法院（2004）滬一
    中刑初字第163號刑事判決書、中楠公司董事監察人名單、
    薪資單、切結書、所得扣繳憑單、勞保投保資料及原審91年
    南院鵬執實字第5985號支付命令等在卷足為佐證（見原審南
    勞調字卷第十一至十八、第十九至二十九頁、第四二、四四
    、四五、五０頁、原審卷第十三至十九頁），自堪信為真實
    。
四、至被上訴人主張伊自86年11月份起係受雇於上訴人中楠公司
    ，雙方存有勞動契約關係，而非受僱於中庚公司，伊雖經中
    庚公司要求書立上開切結書，表明接受中庚公司之賠償850,
    000元，同意不再向中庚公司要求任何賠償，且不再繼續被
    派駐在中庚公司工作等情，純粹是因被上訴人與大陸中庚公
    司為解決被上訴人因上述訴訟案件所受損失而達成之協議，
    與上訴人公司無關。上訴人公司既表示於94年2月底終止與
    被上訴人間之勞動契約，而至94 年2月底止，被上訴人工作
    之年資總計7年3個月，依據勞動基準法第17條之規定，上訴
    人公司自應給付被上訴人資遣費471,250元，及未給付94年2
    月份之薪資65,000元等語，則為上訴人所否認，並以前詞置
    辯。從而本件應審究者為：(一)兩造間有無成立勞動契約？(二)
    被上訴人簽具切結書，領取850,000元是否包含本件資遣費
    及94年2月份薪資？亦即被上訴人領取850,000元後，得否再
    向上訴人公司請求本件資遣費及94年2月份薪資？經查：
(一)按勞基法第2條第6款規定，勞動契約謂約定勞雇關係之契約
    ，雖未能對「勞動契約」之意義為明確之說明，惟參照25年
    12月25日公 (發)布之勞動契約法 (尚未生效)第1條規定，
    對勞動契約之定義，為謂當事人之一方，對於他方在從屬關
    係提供其職業上之勞動力，而他方給付報酬之契約，及參照
    勞基法第2條第1款所謂「勞工」係指受雇主僱用從事工作獲
    致工資者，及同條第3款所謂「工資」指勞工因工作而獲得
    之報酬等情，勞動契約係以勞工受雇主僱用，提供勞務，以
    自雇主獲取工資之契約，則對勞工提供之勞務給付報酬者，
    原則上應可推定兩者間已成立勞動契約。至勞工受雇主指示
    為他人提供勞務，既不影響勞工與雇主間之從屬關係，自不
    妨礙雙方勞動契約之成立。目前我國企業為迴避對大陸投資
    法令之限制，常於大陸另成立公司經營，並以在台灣公司之
    名義雇用我國勞工至大陸任職，並由在台灣之公司給付工資
    ，依上開關於勞動契約之說明，應認我國勞工與在台灣之公
    司間有成立勞動契約，否則無異使前開公司藉口勞工係任職
    於大陸之公司為由，迴避我國相關勞動法令規定之適用，將
    使在大陸任職之我國勞工，無法受到我國勞基法等相關勞動
    法令之保障，應非法之所許。次按勞基法第1條規定，為規
    定勞動條件最低標準，保障勞工權益，加強勞雇關係，促進
    社會與經濟發展，特制定本法；本法未規定者，適用其他法
    律之規定。雇主與勞工所訂勞動條件，不得低於本法所定之
    最低標準。是以勞基法之規定，係為保障勞工權益，由國家
    以公權力介入，就勞資雙方所定之勞動條件，明文訂定最低
    標準，避免資方假借其經濟上之強勢，壓榨勞工之權益，藉
    以保障勞工之工作權。又按雇主依勞基法第11或13條規定終
    止勞動契約時，在同一雇主之事業單位繼續工作，每滿1年
    發給相當於1個月平均工資之資遣費，計算之剩餘月數，或
    工作未滿1年者，以比例計給之，未滿1個月者以1個月計，
    而工資由勞雇雙方議定之，依勞基法終止勞動契約時，雇主
    應即結清工資給付勞工，勞基法第17條、第21條第1項、勞
    動基準法施行細則第9條分別定有明文。故雇主於依勞基法
    第11條、第13條規定終止勞動契約時，應依規定發給資遣費
    ，並結清工資給付勞工。而所謂平均工資，係謂計算事由發
    生之當日前6個月內所得工資總額除以該期間之總日數所得
    之金額。工作未滿6個月者，謂工作期間所得工資總額除以
    工作期間之總日數所得之金額，勞基法第2條第4款亦有明文
    。
(二)被上訴人自86年11月份起即自上訴人公司受領薪資，且由上
    訴人司將之匯至被上訴人在台灣中小企業銀行設立之帳戶中
    （帳號000-00-00000-0)，當時底薪30,000元、大陸津貼25,
    000元，並由上訴人公司為上訴人辦理勞工保險事宜。自90
    年5月份起，被上訴人因繼承其亡父之債務無法清償，為免
    薪資遭債權人扣押，乃將其薪資改匯至其母許蕭惠娥在台新
    銀行設立之帳戶 (帳號：000-00-000000-0-00）中（並自91
    年11月份起，上訴人公司給付之薪資改為65,000元，底薪30
    ,000元、大陸津貼35,000元），且給付至94年1月份止，其
    中於91年6月間並與上訴人公司合意辦理勞工保險之退保等
    情，已如上述為兩造所不爭執。按受僱於僱用五人以上公司
    之員工而年滿十五歲以上六十歲以下者，應以其雇主為投保
    單位參加勞工保險為被保險人，勞工保險條例第6條第1項第
    2款定有明文；又公司員工薪資之扣繳義務人為該事業負責
    人，所得稅法第98條第1項第2款亦定有明文。參以自86年12
    月19日至91年6月4日期間，被上訴人之勞工保險投保單位為
    上訴人中楠公司，而87至91年度之被上訴人各類所得扣繳暨
    免扣繳憑單之扣繳單位，亦為上訴人中楠公司，此有勞工保
    險被保險人投保資料表二紙、87年度各類所得扣繳暨免扣繳
    憑單一紙及被上訴人之稅務電子閘門財產所得調件明細表一
    份在卷可稽 (見原審卷第一六至一八頁、第三三至四二頁）
    ，並酌以原審91年度執字第5985號民事執行債權人台南區中
    小企業銀行股份有限公司府城分公司聲請執行被上訴人對於
    上訴人公司之薪資債權，上訴人公司於收受原審執行處核發
    之扣押命令與移轉命令時，並未曾對該等命令聲明異議以表
    明被上訴人不是受雇於上訴人公司，而是受雇於大陸中庚公
    司等情，業經原審調取同院91年度執字第5985號民事執行卷
    宗核閱無訛，足見被上訴人主張其自86年11月份起至94年2
    月底終止與上訴人間之勞動契約止，係受雇於上訴人公司，
    尚非無的放矢，至少被上訴人確實於91年度以前尚有直接自
    上訴人公司受領薪資之事實，設若被上訴人非受雇於上訴人
    公司，上訴人公司斷不可能於上開非短之期間按月支付被上
    訴人薪資，且若上訴人公司確實與被上訴人間無勞動契約存
    在，何以不對上開原審法院之執行命令聲明異議，表明被上
    訴人實係受僱於中庚公司，反與被上訴人通謀，將薪資改匯
    入被上訴人母親之帳戶內，並辦理勞保退保，以防遭債權人
    扣薪之理。至原審向財政部臺灣省南區國稅局函查被上訴人
    自86年至94年度所得稅申報有無申報於上訴人公司之薪資所
    得乙節，雖經該局函覆查無結算申報資料等語，有該局94
    年7月28日南區國稅南市2字第0940039033號函可稽（見原審
    卷第五０頁），然此函文所述顯與事實不符，不足採為被上
    訴人不利認定之依據。從而，上訴人抗辯稱：被上訴人從八
    十六年至九十四年沒有在上訴人公司上過一天班，由上訴人
    公司為被上訴人辦理勞保，是為了要給被上訴人保障，唯有
    如此，被上訴人才願到大陸工作。雖然被上訴人之薪資曾由
    上訴人直接匯到其戶頭內，但被上訴人單身在大陸、母親及
    家人在台灣，中庚公司與上訴人公司又同為沈宏祥家族所經
    營，由在台灣之上訴人公司將薪資匯至被上訴人或其家屬之
    戶頭內，由家屬領取作為生活之資，乃是一般之作法，自經
    營者之立場而言，此僅是薪資給付之方式而已，並不能改變
    被上訴人是中庚公司員工之事實等語，亦不足採取。
(三)再參以被上訴人提出與第三人即上訴人公司經理沈宏良於94
    年2月1日之錄音帶對話內容亦顯示，因上訴人公司欲給被上
    訴人2個月薪資要求其離職，而第三人沈宏良對被上訴人要
    求希望保留工作機會時，曾表示要與總經理及二哥等商量決
    定，詢問被上訴人除上海的廠不行外，想去那裏的廠，並表
    示要求被上訴人離職，是上訴人公司之政策等情，有被上訴
    人提出之上開錄音帶一捲存於原審卷證件存置袋與其譯本一
    份可憑 (見原審卷第六七至七五頁），上訴人亦不否認上開
    錄音帶內容為真正。又被上訴人向上訴人公司領取之薪資中
    ，有「大陸津貼」 (原為25,000元，後增為35,000元)乙項
    ，有前開被上訴人提出之薪資單、存摺可憑，上訴人對此亦
    不否認。而「大陸津貼」，顧名思義，係因派駐大陸工作之
    額外津貼，應屬上訴人公司給付給勞工即被上訴人願赴大陸
    地區服勞務之對價，否則若被上訴人本即受僱於大陸中庚公
    司，其工作處所本即於大陸，中庚公司又何必另給付被上訴
    人「大陸津貼」之對價？準此，益徵被上訴人本受上訴人公
    司僱用，受上訴人公司之指示至大陸中庚公司任職，為中庚
    公司服勞務，此並不影響被上訴人與上訴人公司間在勞動關
    係上之從屬性。因之，上訴人抗辯稱：願到大陸工作，給予
    被上訴人大陸工作津貼，是為了要犒賞被上訴人遠赴異鄉工
    作之辛勞，不能以此薪資結構認定被上訴人是上訴人公司之
    員工等語，不足採取。又上訴人另辯稱：切結書雖係被上訴
    人出具予中庚公司，並表明自願離職，顯然勞動契約係成立
    於被上訴人與中庚公司間等語，並提出該切結書為證。然公
    司屬法人之一種，除自然人外，係依法律規定所設立具有權
    利義務能力資格之獨立主體，於法律上，公司之負責人僅是
    代表公司執行職務，與公司係屬個別之主體，縱令兩家公司
    之負責人相同，亦難因此認定兩家公司同屬一法人格。查上
    訴人公司與大陸中庚公司名稱不僅不相同，且非均係依據我
    國法令所成立之公司，即使如上訴人公司主張沈宏祥是上訴
    人公司與大陸中庚公司之實際負責人，於法律上而言，上訴
    人公司與大陸中庚公司亦非屬於同一法人格，同一主體，是
    被上訴人既係簽立切結書給『中庚公司』表明同意不再向中
    庚公司要求任何賠償，且自願離職，並非是簽立切結書給上
    訴人公司，且徵之該切結書載明「本人乙○○因案在大陸訴
    訟終結．．．」等語，應係被上訴人在中庚公司任職期間，
    因涉案遭大陸人民法院判刑後與中庚公司協議，表明接受中
    庚公司之賠償85萬元，同意不再向中庚公司要求任何賠償，
    且不再繼續被派駐在中庚公司工作，其因此出具切結書載明
    對象為中庚公司，並無異常，不能據此即認定勞動契約係成
    立於被上訴人與中庚公司間，上訴人此部分之抗辯，尚不足
    採。
(四)被上訴人主張上訴人公司於94年1月間要求被上訴人自行離
    職不成，逕以被上訴人不能勝任工作，且中庚公司將於同年
    2月結束營業，公司業務緊縮，無法提供工作給被上訴人為
    由，自94年2月底起終止兩造之勞動契約等情，業據提出前
    開被上訴人與上訴人公司經理沈宏良於94年2月1日之對話錄
    音帶及其譯文為證。上訴人亦不否認譯文內容之真正，而依
    該譯文所示，第三人沈宏良對被上訴人表示上訴人公司陳經
    理欲給予被上訴人2個月離職金，要求其離職乙情，並對被
    上訴人表示其因案羈押，回來後不到1個月，上訴人公司就
    叫其離職乙情，亦答以係因公司政策，中庚到月底結束等語
    ，復表示「大陸中庚公司94年2月底結束營業」、「公司如
    果好，也不會要你走」等語，參以被上訴人確實自94年2月
    份起即未再自上訴人公司領取任何薪資乙情觀之，雖不能直
    接證明上訴人公司係以被上訴人不能勝任工作為由終止兩造
    之勞動契約，然亦足以認定上訴人公司係以業務緊縮、或以
    業務性質變更，有減少勞工之必要為由，終止兩造之勞動契
    約，依前揭勞基法第17條、勞基法施行細則第9條之規定，
    上訴人公司即應給付資遣費及積欠之94年2月份薪資。雖上
    訴人另提出切結書1紙，辯稱：被上訴人於94年2月1日與第
    三人沈宏良為上開對話後，旋即於同年2月24日出具系爭切
    結書，足見第三人中庚公司就應給付於被上訴人之資遣費、
    94年2月份薪資與被上訴人因案遭羈押之損害，已一併給付
    予被上訴人，被上訴人不得再為本件請求云云。惟解釋契約
    ，固須探求當事人立約時之真意，不能拘泥於契約之文字，
    但契約文字業已表示當事人真意，無須別事探求者，即不得
    反捨契約文字而更為曲解 (最高法院17年度上字第1118號判
    例參照)。且當事人主張有利於己之事實者，就其事實有舉
    證之責任 (民事訴訟法第277條前段規定參照)。經查：被上
    訴人確實曾因以進料加工名義進口之生牛皮、籃混牛皮或其
    製成品擅自銷售給國內客戶，將籃混牛二層革偽報成牛皮胚
    向大陸海關申報出口，以騙取海關對該公司申領的進料加工
    手冊的核銷，達逃漏稅之目的，致使上訴人遭大陸法院羈押
    13個月，並被判刑之事實，為上訴人所不爭執，並有被上訴
    人提出之上開上海市第一中級人民法院（2004）滬一中刑初
    字第163號刑事判決書可憑外；另由被上訴人提出與上訴人
    公司經理沈宏良之上開對話錄音帶內容，被上訴人一再向沈
    宏良表示被上訴人之朋友因上開刑事案件為被上訴人花費大
    筆律師費用，被上訴人根本無力償還，希望給予補貼俾以清
    償；並參以被上訴人在簽立之上開切結書之內容記載：「本
    人乙○○因案在中國大陸訴訟案終結，公司已彌補本人損失
    850,000元，本人已自願離職，茲同意不再向公司要求任何
    賠償」等語，其中使用「因案…訴訟終結」、「公司彌補損
    失」、「不再要求任何賠償」等語，及該切結書出具收執之
    對象為第三人中庚公司乙情，卻隻字未提及與上訴人公司間
    之薪資、資遣等問題，因之，堪認該切結書應係被上訴人因
    前開案件遭受羈押受有損害，不欲再在中庚公司任職，而與
    中庚公司就此達成之協議，與本件被上訴人依勞基法向上訴
    人公司要求給付之資遣費與積欠之薪資，應無關聯。亦即尚
    難因此認定被上訴人已接受中庚公司之補償，即不得再依據
    勞基法向上訴人公司請求薪資及資遣費。況被上訴人自94年
    1月起即已未繼續在中庚公司服勞務，始有94年2月1日與第
    三人沈宏良前開要求給予工作機會之對話內容，並於同年月
    24日簽立該切結書，則被上訴人既於94年2月即未在中庚公
    司任職，則其予簽立該切結書時，豈可能與中庚公司協議關
    於94年2月份薪資乙事？故上訴人如欲為上開主張，就此有
    利於己之事實，依前開民事訴訟法第277條前段之規定，自
    應由上訴人負舉證之責，惟上訴人始終未對此提出證據證明
    ，所辯自不足採。
(五)被上訴人係自86年11月1日起受僱於上訴人公司，至94年2月
    底終止勞動契約時止，任職期間計7年4個月，依前開勞基法
    第17條之規定，上訴人公司應給付7又12分之4個月平均工資
    之資遣費。而被上訴人離職前6個月所可領得之薪資，每月
    均為6,500元，其中薪資為30,000元，大陸津貼為35,000元
    ，共計65,000元等情，有被上訴人提出之上開薪資單、台灣
    中小企業銀行存摺明細、87年度扣繳憑單、勞保投保資料表
    、原審91年南院鵬執實字第5985號執行命令、第三人許蕭惠
    娥之存摺明細等影本各1份可憑，並經原審調取被上訴人之
    稅務電子閘門財產所得調件明細表可稽，上訴人對被上訴人
    前開主張離職前6個月可領取之薪資數額亦不爭執，自堪信
    為真實，至「大陸津貼」，因係被上訴人派駐大陸工作之額
    外津貼，應屬勞工即被上訴人願赴大陸地區服勞務之對價，
    已如前述，復屬經常性之給付，自亦屬工資之一部分，自應
    計入平均工資之內，則被上訴人離職前6個月所可領得之薪
    資總額為390,000元（65,000×6=390,000），其期間總日數
    為181日（30+31+30+31+31+28=181），則其平均工資為2,15
    5元〔390,000÷181=2155（元以下4捨5入）〕，月平均工資
    為64,650元（2155×30=64650），則被上訴人可請求7又12
    分之4個月平均工資之資遣費共計474,100元〔（7×64,650)
    ＋（12÷4×64,650）=474,100〕，被上訴人僅請求資遣費
    471,250元，並未逾上開數額，自應准許，又上訴人確實尚
    未給付被上訴人94年2月份之薪資，已如前述，則加計被上
    訴人得請求之94年2月份薪資65,000元，共計被上訴人得向
    上訴人請求之金額為536,250元 (471250+65000=536,250)
    。
五、綜上所述，本件被上訴人主張其自86年11月份起係受雇於上
    訴人中楠公司，上訴人公司既表示於94年2月底終止與被上
    訴人間之勞動契約，被上訴人自得依法請求上訴人給付被上
    訴人資遣費及未給付94年2月份之薪資等語為可採，上訴人
    所辯均為無可取。從而，被上訴人基於勞動基準法第17條之
    規定及本於僱傭之法律關係，請求判命上訴人應給付被上訴
    人536,250元，及自起訴狀繕本送達翌日即94年4月28日起至
    清償日止，按年息百分之5計算之利息，為有理由，應予准
    許。原審為上訴人敗訴之判決，並依兩造之聲請而酌定相當
    擔保金額為准免假執行之宣告，經核並無不合，應予以維持
    。上訴意旨指摘原判決不當，求予廢棄改判駁回被上訴人在
    第一審之訴及假執行之聲請，為無理由，應予駁回其上訴。
六、本件事證已臻明確，兩造其餘主張及舉證，與判決結果不生
    影響，不另論述，並此敘明。
七、據上論結，本件上訴為無理由，依民事訴訟法第449條第1項
    、第78條，判決如主文。
中    華    民    國    95    年    4     月     4    日
                  民事第四庭    審判長法  官  王惠一
                                      法  官  林永茂
                                      法  官  王浦傑
上為正本係照原本作成。
不得上訴。
中    華    民    國    95    年    4     月     5    日
                                      書記官  廖英琇
                                                 K


司法院資訊處製作；財團法人民間司法改革基金會備份。
